【裁判字號】    98,上訴,5080
【裁判日期】    991103
【裁判案由】    偽造文書等
【裁判全文】
臺灣高等法院刑事判決                98年度上訴字第5080號
上  訴  人    乙○○
即  被  告
上列上訴人即被告因偽造文書等案件，不服臺灣臺北地方法院九
十八年度訴字第五七八號，中華民國九十八年十一月廿五日第一
審判決（起訴案號：臺灣臺北地方法院檢察署九十八年度偵字第
五九四六號），提起上訴，本院判決如下：
    主  文
原判決撤銷。
乙○○無罪。
    理  由
一、本案起訴犯罪事實如起訴書所載（如附件）。
二、按犯罪事實應依證據認定之，無證據不得認定犯罪事實；不
    能證明被告犯罪者，應諭知無罪之判決，刑事訴訟法第一百
    五十四條第二項及第三百零一條第一項，分別定有明文。次
    按認定不利於被告之事實，須依積極證據，苟積極證據不足
    為不利於被告事實之認定時，即應為有利於被告之認定，更
    不必有何有利之證據；又事實之認定，應憑證據，如未能發
    現相當證據，或證據不足以證明，自不能以推測或擬制之方
    法，以為裁判基礎；被告否認犯罪事實所持之辯解，縱屬不
    能成立，仍非有積極證據足以證明其犯罪行為，不能遽為有
    罪之認定。而刑事訴訟法上所謂認定犯罪事實之積極證據，
    係指適合於被告犯罪事實之認定之積極證據而言，雖不以直
    接證據為限，間接證據亦包括在內；然而無論直接或間接證
    據，其為訴訟上之證明，須於通常一般之人均不致有所懷疑
    ，而得確信其為真實之程度者，始得據為有罪之認定，倘其
    證明尚未達到此一程度，而有合理之懷疑存在時，致使無從
    形成有罪之確信，根據「罪證有疑，利於被告」之證據法則
    ，即不得遽為不利被告之認定（最高法院三十年上字第八一
    六號、廿九年上字第三一０五號、卅年上字第一八三一號、
    四十年台上字第八六號及七十六年台上字第四九八六號判例
    意旨參照）。至告訴人之指訴，係以使被告受刑事訴追為目
    的，是以告訴人之指訴為證據方法，除其指訴須無瑕疵，且
    應有查與事實相符之佐證，始得資為判決之基礎，亦經最高
    法院著有五十二年台上字第一三００號及六十一年台上字第
    三０九九號判例可資參照。而所謂無瑕疵，係指被害人所為
    不利被告之陳述，與社會上一般生活經驗或卷存其他客觀事
    實並無矛盾而言；另所謂就其他方面調查認與事實相符，非
    僅以所援用之旁證足以證明被害結果為已足，尤須綜合一切
    積極佐證，除認定被告確為加害人之可能外，在推理上無從
    另為其他合理原因之假設，有一不合於此，即不能以被害人
    之陳述作為論斷之證據。
三、本案公訴人依告訴人丙○○指訴：其經由選美業界友人余春
    波介紹認識被告乙○○，被告知其公司有辦大型的選美活動
    ，於民國九十五年四月間即向其宣稱可幫其取得菲律賓主辦
    單位Elite Productions International Co.,（以下簡稱
    Elite公司）國際妙齡小姐選美大賽全球總決賽主辦權之授
    權，並以須付十萬元美金之權利金取得該總決賽主辦權。雙
    方乃於九十六年六月廿日簽訂「Miss Young International
    2007在台主辦合約書」，約定告訴人以美金十萬元獨家取得
    被告代理2007國際妙齡小姐在台主辦國際大賽授權。嗣其依
    約給付十萬元美金，並在台辦理2007國際妙齡小姐總決賽後
    ，於同年十一月十五日，在台南桂田酒店內，因選美活動細
    節與Elite公司代表人甲○○○發生爭執，始悉甲○○○與被告夫婦
    簽訂授權權利金僅美金二萬元，及另十萬元美金之合約書及
    五萬元美金之收據等，均非甲○○○親簽一情。復經被告坦承確
    有與告訴人簽訂前開2007國際妙齡小姐在台主辦合約書，並
    收取告訴人美金十萬元；及提交一份由其代甲○○○簽署美金二
    萬元之合約書予告訴人等事實，因認被告涉犯偽造文書及詐
    欺罪，固非無據。惟經訊被告矢口否認有何詐欺取財及行使
    偽造私文書等犯行，辯稱：其有依約將自菲律賓主辦單位
    Elite公司取得之2007年國際妙齡小姐總決賽活動主辦權轉
    予告訴人承辦，且該活動亦確已由告訴人在台辦畢，因其自
    Elite公司代表人甲○○○取得權利金是美金二萬元，惟在商言
    商，其取得該權利亦有支出，且亦應得報酬，故事前有經
    甲○○○授權代簽，故其並無偽造文書或詐欺告訴人等語。
四、經查，本案被告與告訴人於九十六年六月廿日在台北簽訂「
    Miss Young International 2007在台主辦合約書」，約定
    告訴人以美金十萬元獨家取得被告代理Miss Young Inter-
    national 2007在台灣主辦國際大賽授權，被告不得將其擁
    有此活動菲律賓Elite公司之授權再授予其他第三人，並全
    力協助告訴人完成本活動。另被告配偶黃淑慧以GOLDEN In
    -ternational Taiwan（以下簡稱GOLDEN公司）代表人身分
    與Elite公司代表人甲○○○於同年月廿五日在菲律賓馬尼拉市
    簽訂契約，約定由GOLDEN公司支付美金二萬元給Elite公司
    ，並負擔日後參賽佳麗來台之食宿及選美活動之相關費用，
    取得2007年國際妙齡小姐總決賽活動獨家舉辦權，此有前開
    二合約書各在卷可按（他卷第六～七頁、第二二～二五頁）
    。而系爭選美總決賽活動嗣於同年十月十二日至廿七日如期
    舉辦並完美落幕一節，則為告訴人所不爭執，並有系爭活動
    相關報導在卷（本院卷第五二～六一頁）可憑。告訴人自陳
    其公司有於承辦大型的選美活動，被告方遊說其以十萬元美
    金之權利金承辦2007年國際妙齡小姐總決賽，及十萬元美金
    僅係權利金，不含辦理活動的其他費用（原審卷第七六頁反
    面審判筆錄），則其既有承辦選美活動之資歷，則以權利金
    十萬元美金取得該選美活動決賽主辦權，是否合算，自經告
    訴人依其自由意志權衡決定。且告訴人陳稱，其於六月廿二
    日第一次匯款五萬美金，是被告稱其馬上要去菲律賓，否則
    會拿不到主辦權；另並與証人陳瀅綺均結証，被告要求付國
    際妙齡小姐的尾款時，告訴人在國外指示要先向被告取得他
    與菲律賓主辦方的合約書，被告於八月八日方出示契約正本
    經陳瀅綺於公司彩色影印，告訴人看後無訛，於八月十四日
    再匯款美金五萬元（原審卷第七四頁反面、第七五頁反面、
    第九八頁審判筆錄）等情。益足証告訴人知於第一次付款五
    萬美金時，被告尚未取得主辦權；而於第二次付款前，確認
    被告已取得主辦權及知其受讓代理主辦權之確實內容及權義
    ，再為付款。況嗣告訴人亦依約在台舉辦完成該次選美活動
    ，則即難以被告取得舉辦權花費之權利金遠低於轉讓予告訴
    人之權利金，即認係被告施詐，或告訴人係陷於錯誤而為簽
    約、給付。
五、再查，告訴人及証人陳瀅綺雖均指証：於活動期間在台南中
    信桂田飯店，因與甲○○○討論選美總決賽流程中，其尚須準備
    除了前三名以外之獎牌、獎盃、彩帶等事起爭執，才知被告
    取得承辦權之權利金才二萬元美金；及甲○○○稱十萬元美金之
    契約非其簽署，不知被告向告訴人取得之權利金為十萬元美
    金一節。惟依卷附告訴人取得被告交付由甲○○○與被告名義簽
    訂十萬元美金權利金，並以為被告確實取得授權暨移轉予告
    訴人承辦活動之契約書（他卷第九～十一頁），除有關GOLD
    EN公司代表人由Ms.Christine Huang改為Mr.Chris Shih及
    金額由二萬美金改為十萬美金外，餘契約內容、條件、附件
    均相同。被告辯稱經名義人甲○○○授權代為簽署，依商場上以
    轉讓權利營利之商情，除不令授權人與受讓人直接接觸外，
    並為隱匿其取得權利與轉讓權利間之價差，常有簽署二不同
    版本契約之情，而究經授權與否？厥屬授權人與轉讓人間之
    事，自須由授權人親自作証。本案自始關鍵授權人甲○○○均未
    為何筆錄或到庭陳述，告訴人及被告則各自提出分別經台北
    地方法院所屬民間公證人趙原孫、或經中華民國駐菲律賓臺
    北經濟文化辦事處公務員認証，二經授權或未經授權內容完
    全相反之聲明書。惟証人甲○○○嗣於本院結証：其於中華民國
    駐菲律賓臺北經濟文化辦事處宣示之文件為真；而於民間公
    證人趙原孫處簽署文件，未經律師陪同，應屬無效。其有授
    權被告夫婦在台舉辦2007年國際妙齡小姐總決賽活動，並知
    告訴人為前開選美活動之贊助人，因其人在菲律賓，故有口
    頭授權被告其不在台灣時，可代表其簽署一切文件（本院卷
    第六八～七０頁審判筆錄）。証人甲○○○既稱經其授權，則被
    告以甲○○○名義簽署契約，即難謂該當偽造文書之犯行。
六、至(一)証人陳瀅綺雖証陳：活動進行中，在臺南中信桂田飯店
      ，其以業已付那麼多錢，為何還要多準備獎牌、獎盃、彩
      帶的事起爭執，並提出十萬元美金契約書予証人甲○○○看，
      甲○○○ 用英文說shit，大家都很錯愕，後由英文較好的告
      訴人和郭富宗問甲○○○發生什麼事情，甲○○○大概的意思好像
      是說（他卷）九～一四頁那份契約上簽名不是他簽的，對
      十萬元美金部分，意思是怎麼可能拿這麼多錢等語（原審
      卷第九八頁審判筆錄）。惟如前所述，告訴人一方既係承
      辦選美活動業者，且知十萬元美金僅係權利金，不包含舉
      辦活動之開銷、費用，且依告訴人於第二次付款前即已確
      認之契約附件，亦約定主辦人須提供所有主要幹部及參選
      佳麗食宿、交通、化妝、活動場地、保全維安及接待人員
      、各種獎項、獎座、彩帶及捧花、贈品及其他雜項。則証
      人証稱為已付十萬美金之權利金而爭執不應另付獎牌、獎
      盃、彩帶款項，即與事實有違。參以卷附二件權利金不同
      之契約書，均同是以Elite之公司用紙簽署，而証人陳瀅
      綺既稱所見是正本，如被告未得授權，何來與其妻黃淑慧
      與甲○○○簽署原件相同之公司用紙，得以簽署偽造？又証人
      陳瀅綺前揭証稱，或稱在場告訴人及郭富宗英文較其為好
      ，或稱証人甲○○○『大概的意思好像是說』、『意思是怎麼
      可能拿這麼多錢』等語，或係其猜測甲○○○之語意，或係証
      人甲○○○不滿被告獲取大額差價，尚不能以之為甲○○○未授權
      之不利被告認定。
    (二)又証人蕭富山律師於原審結証：曾受恆暉公司委任處理有
      關選美合約上權利義務的法律問題，當場依甲○○○和告訴人
      稱好像是選美正式主辦協議書的簽名部分有偽造之嫌疑，
      金額部分也有爭執，請其協助處理，但無印象甲○○○有無表
      示授權被告簽約之事（原審卷第九四～九六頁審判筆錄）
      。然依卷附蕭富山律師為甲○○○及告訴人草擬之協議書（他
      卷第三二～三四頁），則係由告訴人之母以Ever Shine
      Worldwide Co., Ltd.（以下簡稱Ever Shine公司）代表
      人與Elite公司代表人甲○○○簽署，協議書中表明EverShine
      公司代表Jason Lee（即告訴人）與被告簽訂，由被告以
      十萬美元授權告訴人獨家主辦2007年妙齡小姐國際選美活
      動之權利金十萬美元已付清予被告，及至目前為止，告訴
      人及其代表Ever Shine公司，已經實現並且履行舉辦選美
      會之義務，甲○○○主張被告之妻依約應付Elite公司某些錢
      尚未給付，而由Ever Shine公司同意先行代付一萬美元，
      並取得Elite公司對Christine求償權…等。是依前開協議
      記載，亦僅係甲○○○主張與其Elite公司簽約之GOLDEN公司
      就系爭選美活動尚有部分款項未依約給付，而出面爭執，
      而告訴人為使選美活動之舉辦順利進行，先為被告為代償
      ，要與告訴人本案指訴之詐欺或偽造事由，均無涉。是若
      當時即已對被告詐欺權利金或偽造文書已有爭議，並已請
      律師出面，何以對此於該協議書均未置一語？參以該協議
      書雖經兩造簽名，並有律師在場，然竟未簽具日期，且依
      協議書內容前開所示，宣稱告訴人業已實現並且履行舉辦
      選美會之義務，及於協議書簽署時，以現金支付五千美金
      ，暨其後附五千美金之收據日期顯示（他卷第三四、三五
      頁），應係在九十六年十月卅日簽署。則其時選美活動確
      業已完成落幕，亦與前揭告訴人或証人陳瀅綺指証，於選
      美活動進行在台南中信桂田飯店，即查知被告有偽造及詐
      欺事宜云云，亦不相符。是証人蕭富山律師之前揭証述，
      亦無從據以為不利被告之認定。
    (三)另告訴人請求傳喚於選美活動期間亦親自聽聞甲○○○告知遭
      被告冒簽姓名一事之証人丁○○，惟証人丁○○到院結証
      ：其於2007年國際妙齡小姐選美活動中擔任台南區主任委
      員，負責場地租借、贊助廠商食宿而認識甲○○○。惟其係於
      2008年甲○○○再來台與台南市政府討論2008年選美事宜時，
      請我幫找贊助商，先亦是談授權金十萬元，嗣因台南市政
      府沒錢，僅能提供一些贊助，最後贊助金亦降到二萬元，
      所才拿2007年的文件說他也沒拿到什麼錢及有些簽名不是
      他簽的等語（本院卷第九三頁、九四頁審判筆錄）。嗣經
      証人甲○○○當庭否認，並稱07年選美活動已辦畢，其08年到
      台南，為辦08年選美，不可能拿07年文件給丁○○看後，
      証人丁○○改稱是甲○○○是mail很多07年的舊資料，請其幫
      忙辦下去（同上筆錄第九四頁反面）。是証人丁○○所稱
      其係於2008年聽聞，已與告訴人指稱係於2007年選美活動
      進行中聽聞，時間上已有不符；且証人丁○○先稱甲○○○
      是當面交文件供其觀看，又稱是mail文件予其參考，前後
      亦不相符。況如証人丁○○前開所述，於2008年甲○○○初始
      亦同係請其幫找願付十萬美元權利金之贊助商，則自無一
      開始即洩漏其前一年僅二萬美元權利金之理。是証人丁○○所証亦難以採為甲○○○稱有授權被告係迴護被告而為偽証
      之不利被告認定。
七、綜上所述，本案公訴人所舉事証，既未達於通常一般之人均
    不致有所懷疑，使法院得確信其為真實之程度者，而有合理
    之懷疑存在，尚難使本院得確信之心証。原審未詳為調查勾
    稽，遽依告訴人及証人蕭富山、陳瀅綺前開瑕疵之指証，遽
    認被告詐欺及偽造文書犯行，採証容有未洽。被告上訴否認
    犯行指摘，非無理由，自應由本院撤銷改判，並依首揭規定
    說明，暨「罪證有疑，利於被告」之證據法則，為被告無罪
    之諭知，以免冤抑。
八、據上論斷，應依刑事訴訟法第三百六十九條第一項前段、第
    三百六十四條、第三百零一條第一項，判決如主文。
本案經檢察官李叔芬到庭執行職務。
中    華    民    國   九十九   年   十一   月   三   日
                  刑事第四庭審判長法  官  陳筱珮
                                  法  官  邱滋杉
                                  法  官  陳玉雲
以上正本證明與原本無異。
檢察官如不服本判決，應於收受送達後十日內向本院提出上訴書
狀，其未敘述上訴之理由者並得於提起上訴後十日內向本院補提
理由書（均須按他造當事人之人數附繕本）。「切勿逕送上級法
院」。
                                  書記官  吳玉華
中    華    民    國    99    年    11    月    3     日

司法院資訊處製作；財團法人民間司法改革基金會備份。
